【裁判字號】    98,交上訴,91
【裁判日期】    991013
【裁判案由】    過失致死
【裁判全文】
臺灣高等法院刑事判決                98年度交上訴字第91號
上  訴  人  臺灣桃園地方法院檢察署檢察官
上  訴  人
即  被  告  丙○○
選任辯護人  巫宗翰律師
被      告  甲○○
上列上訴人等因被告等過失致死案件，不服臺灣桃園地方法院97
年度交訴字第21號，中華民國98年5月5日第一審判決（起訴案號
：臺灣桃園地方法院檢察署95年度偵字第19094號），提起上訴
，本院判決如下：
    主  文
上訴駁回。
    事  實
一、丙○○於民國94年10月27日上午7時50分許，騎乘車號QKK-6
    32號輕型機車（下稱丙○○機車），沿桃園縣中壢市○○路
    外側車道往大園方向行駛，於停等紅燈再起步行駛至同路段
    設置之1300路燈桿前（設於桃園縣中壢市○○路178號黑松
    公司前道路東側1百公尺處），該路段為市區道路、直線、
    雙向六車道，設有中央分隔島，路面無缺陷狀態，而丙○○
    右前方有黃春玉騎乘車號SJH-107號輕型機車（下稱黃春玉
    機車），而丙○○左側有由甲○○所駕駛車號AV-591號營業
    貨運曳引車（下稱甲○○曳引車）同向前進在中線車道上，
    當甲○○曳引車車頭已逐漸平行超越丙○○機車時，丙○○
    本應注意車前狀況及兩車併行間隔，以隨時採取必要之安全
    措施，亦應注意於超車時，須先按鳴喇叭二單響或變換燈光
    一次，經前行車減速靠邊或以手勢或亮右方向燈表示允讓後
    ，後行車始得超越，且超越時應顯示左方向燈並於前車左側
    保持半公尺以上之間隔超過，行至安全距離後，再顯示右方
    向燈駛入原行路線，而依當時天候晴，有日間自然光線照明
    ，視線良好，路面乾燥、無缺陷，復無其他不能注意之情事
    ，其為超越右前方之黃春玉機車，竟未保持安全間隔距離，
    且未以鳴按喇叭或其他方式向前方之黃春玉示意，復未等候
    黃春玉機車表示允讓之訊息，即貿然自甲○○曳引車車身與
    黃春玉機車間直行超車，丙○○機車因安全間隔不足，機車
    排氣管隔熱板不慎擦撞黃春玉機車前車輪，黃春玉人車因而
    失衡向左倒地，機車車頭撞擊地面時，因黃春玉未放開機車
    ，造成其身體左胸撞及機車把手與車頭儀表板，受有左側多
    處肋骨骨折、左側血胸、胸腹部鈍挫傷、缺血性休克之傷害
    ，又黃春玉雖戴有安全帽，但因倒地安全帽脫落，致其頭部
    受有外傷，經送長庚醫紀念醫院林口分院（下稱林口長庚醫
    院）急救，因病危於翌日即同年月28日出院，於同日下午5
    時55分許，因左側血胸、胸腹部鈍挫傷之致命傷害，出現缺
    血性休克不治死亡。
二、案經被害人黃春玉配偶乙○○訴請臺灣桃園地方法院檢察署
    檢察官及由該署檢察官自動檢舉偵查起訴。
    理  由
甲、被告丙○○部分
壹、證據能力之說明：
一、按證人、鑑定人依法應具結而未具結者，其證言或鑑定意見
    ，不得作為證據，刑事訴訟法第158條之3定有明文，證人周
    宗輝於94年10月29日接受檢察官偵訊所為證述，未經具結，
    依上開規定，證人周宗輝於上開偵查程序所為證詞不得作為
    被告丙○○有罪之證據。
二、本件內政部警政署刑事警察局94年12月5日刑鑑字第0940172
    674號鑑定書、中央警察大學99年8月16日校鑑科字第099000
    1036號鑑定書及該校99年9月28日校鑑科字第0990007241號
    函，係分別由檢察官及本院囑託針對丙○○機車與黃春玉機
    車碰撞情形與肇事原因及責任歸屬進行鑑定，依刑事訴訟法
    第159條第1項、第206條規定，有證據能力。
貳、認定被告丙○○犯罪事實所憑證據及得心證之理由
一、訊據被告丙○○雖坦承於上開時間騎乘機車行經肇事地點，
    惟否認有過失致死犯行，辯稱：我並沒有撞到黃春玉機車，
    本件車禍與我無關，我於停等紅綠燈起步後，黃春玉機車在
    我前方，甲○○曳引車離我很近，我從黃春玉左側超車，並
    未撞及黃春玉機車，我往前行進15至20公尺處，才聽到後方
    傳來跌倒聲音，我沒有過失云云。
二、然查：
（一）黃春玉機車於事實欄所示時間行經車禍路段，其人車失衡
      倒地，該路段為市區道路、直線、雙向六車道，設有中央
      分隔島，路面無缺陷狀態，當時天候為晴，有日間自然光
      線照明，視線良好，黃春玉機車於外側車道上之刮地痕長
      2.6公尺，刮地痕距離中線道、外側車道之分隔線為60公
      分，無煞車痕，左倒於中園路178號黑松公司前100公尺處
      之原行駛車道最外側車道中間，車頭幾乎全毀呈現破碎狀
      況、破裂碎片散落在中線車道、外側車道之車道線兩旁處
      ，往前噴灑等情，有警製道路交通事故現場圖、道路交通
      事故調查報告表（一）、（二）、肇事現場暨車損照片可
      憑（見94年相字第1803號相驗卷第4至6頁、第17至25頁）
      。而黃春玉受有左側多處肋骨骨折、左側血胸、胸腹部鈍
      挫傷、缺血性休克、頭部外傷等傷害，經送林口長庚醫院
      急救，因病危出院，於94年10月28日下午5時55分許，因
      左側血胸、胸腹部鈍挫傷之致命傷害，出現缺血性休克不
      治死亡之事實，亦經檢察官督同法醫師相驗屬實，並有林
      口長庚醫院開立之診斷證明書，及檢察官相驗筆錄、驗斷
      書、相驗屍體證明書、相驗照片在卷可稽（見臺灣桃園地
      方法院檢察署94年他字第1727號偵查卷第8頁、同上相驗
      卷第34、39、42、47、50、54頁），此部分事實堪以認定
      。
（二）關於本件車禍發生經過，被告丙○○於警詢供稱：我於停
      等紅綠燈起步後，見黃春玉機車在右前方，我就從黃春玉
      機車左側超車，約超過15至20公尺處，聽到後方傳來倒地
      聲音，看到黃春玉趴在車頭上，腹部在車頭，而頭部趴在
      地上等情（見同上相驗卷第13頁）；於原審供稱：我與黃
      春玉機車併行時，有發現甲○○曳引車超越我與黃春玉機
      車一點點，我與黃春玉機車或甲○○曳引車距離均約50公
      分，我於前方紅綠燈起步後即直線前進，與黃春玉短暫併
      行後即超越黃春玉機車，我一下子就超越黃春玉機車，併
      行時間很短等語（見原審交訴字第21號卷第173、174頁）
      。又證人周宗輝於原審證稱：我看到死者有一點搖晃向內
      偏行時，被告甲○○曳引車已經在死者（按指黃春玉）旁
      邊，死者倒地時，甲○○曳引車輪胎在黃春玉機車旁邊等
      語（見原審交訴字第21號卷第99至101頁）。再被告甲○
      ○於警詢供稱：我是由後照鏡看到黃春玉機車不穩晃來晃
      去，之後看前方又再看後視鏡看到黃春玉機車騎士倒地。
      我當時立即停於路旁並下車察看．．．．．我行駛中線車
      道，當時丙○○機車在我曳引車右後方與黃春玉機車併行
      ，丙○○騎在我與黃春玉的中間，我是由後視鏡所見等語
      （見同上相驗卷第15、16頁）。而警方實際勘察丙○○機
      車認定，僅有排氣管隔熱板上存有外力摩擦造成之新印痕
      ，此痕跡具有規律性，共計有5條及1條不完整痕紋，至於
      其他刮痕均屬舊痕，其排氣管隔熱板新印痕與黃春玉機車
      前輪印痕進行高度比對，二者高度接近，不排除有接觸之
      可能等情，有卷附桃園縣政府警察局所出具現場勘察報告
      暨所附照片可按（見第19094號偵查卷第18至25頁）。又
      證人即勘察警員陳慧娟於原審證稱：丙○○機車雖於案發
      後騎乘返家，再返回中壢分局交通隊中壢分隊勘察跡證，
      然時間不長，機車除上開印痕外，其餘痕跡均有灰塵覆蓋
      ，跡痕舊舊的，依該印痕位置與黃春玉機車前車輪高度接
      近，所以認定二者有接觸之可能性（見原審交訴字第21號
      卷第75、76頁）。丙○○機車排氣管隔熱板與黃春玉機車
      輪胎，再經內政部警政署刑事警察局以斜光照射觀察法、
      重合比對法、特徵比對法鑑定結果，認定：「一、送鑑機
      車排氣管隔熱板1個，依來文所示係取自被告丙○○機車
      ，為黑色排氣管隔熱板，經以低角度斜側光照射觀察結果
      ，於正面發現一處規則性印痕，印痕範圍長約12公分、寬
      約7.5公分。二、送鑑輪胎一個，依來文所示係黃春玉機
      車前輪輪胎，為附有鋼圈之機車輪胎，輪胎側面有『UNIL
      LINYLON3.00-108P.R.』等字樣，經模擬不同角度之碰撞
      情形。三、上述送鑑機車排氣管隔熱板上之印痕經拍攝後
      放大成1：1相片，與送鑑輪胎製作之試驗痕跡比對結果，
      被告丙○○機車排氣管隔熱板上之印痕不排除為黃春玉機
      車輪胎所造成。」，有該局94年12月5日刑鑑字第0940172
      674號鑑定書在卷可憑（見第19094號偵查卷第30頁）。又
      證人即鑑識警員楊嘉銘於原審證稱：本件輪胎痕跡鑑定是
      針對送驗輪胎在適當角度及速度下，於輪胎行進中之狀態
      下所做實驗，經多次輪胎胎面、側邊不同角度之測試結果
      ，編號二、三、四、五產生印痕與送鑑排氣管隔熱板上印
      痕接近等語（見原審交訴字第21號卷第109、111頁）。
（三）根據前引警製道路交通事故現場圖、道路交通事故調查報
      告表（一）、（二）、肇事現場暨車損照片與被告丙○○
      、甲○○所稱丙○○機車與黃春玉機車及甲○○曳引車行
      進車道與方向，其等係同方向行駛於中壢市○○路，由中
      壢市往大園鄉（第一高速公路）方向行駛。丙○○機車與
      黃春玉機車行駛在最外側車道，甲○○曳引車在黃春玉機
      車左後方，位於中線車道，於丙○○、黃春玉機車之旁，
      外側車道僅2.5公尺寬，丙○○機車要超越黃春玉機車時
      ，其旁有甲○○曳引車，安全間隔已明顯不足。而丙○○
      機車僅有排氣管隔熱板上有新印痕，經與黃春玉機車輪胎
      痕印進行比對結果，亦可判斷丙○○機車與黃春玉機車前
      車輪有碰撞之可能性存在，被告丙○○供稱其經過黃春玉
      機車約15至20公尺即聽到後方傳來黃春玉機車倒地聲，其
      於警詢供稱當時時速約40公里（見同上相驗卷第13頁），
      以時速40公里計算，行進15公尺僅需1.35秒，行進20公尺
      亦僅需1.8秒，在丙○○機車與黃春玉機車併行與超越之
      不到2秒期間，復無其他車輛穿行通過外側車道，當可排
      除丙○○機車擦撞黃春玉機車以外車輛而造成其機車排氣
      管隔熱板出現新印痕之可能，被告丙○○選任辯護人以鑑
      定比對時點係在被告丙○○已騎乘機車離開現場返家之後
      ，新印痕出現原因未必係碰撞黃春玉機車前輪所致，證人
      楊嘉銘於原審證稱無法確定丙○○機車排氣管隔熱板之新
      印痕係因擦撞黃春玉機車前車輪所形成，辯稱本件無法判
      斷送鑑之黃春玉機車輪胎與丙○○機車排氣管隔熱板有否
      碰撞云云，自無可採。
（四）據上丙○○機車、黃春玉機車、甲○○曳引車行進車道及
      路徑方向與黃春玉機車倒地位置、刮地痕、車頭毀損情形
      及被告丙○○有併行超越黃春玉機車情事，暨丙○○機車
      排氣管隔熱板之新印痕高度與位置與黃春玉機車前車輪相
      合，又可排除其他車輛與黃春玉機車發生碰撞等事證互析
      ，本件車禍當係丙○○機車加速超越同行駛於外側車道之
      黃春玉機車時，因左方有甲○○曳引車行駛於中線車道，
      安全間隔不足，超越時偏向黃春玉機車行進路徑，致其排
      氣管隔熱板擦撞黃春玉機車前輪左側，造成黃春玉機車失
      衡，人車一起向左摔倒，產生刮地痕，黃春玉機車車頭因
      重擊地面，乃致車頭破碎向前噴灑，幾乎全毀，而黃春玉
      人車向左倒地撞擊地面時，又未放開機車，造成其身體左
      胸撞及機車把手與車頭儀表板，致受有左側多處肋骨骨折
      、左側血胸、胸腹部鈍挫傷。參以被告甲○○於警詢供稱
      黃春玉當時雖戴有安全帽，但因倒地安全帽脫落（見同上
      相驗卷第16頁），是以黃春玉頭部外傷害，應係安全帽脫
      落後其頭部碰撞地面導致。至甲○○曳引車因行進車道與
      黃春玉機車不同，二車不可能發生碰撞，黃春玉所受致命
      傷勢並非甲○○曳引車推擠輾壓所造成，本院囑請中央警
      察大學進行本件車禍肇事原因鑑定，亦同此認定，有卷附
      中央警察大學99年8月16日校鑑科字第0990001036號函附
      校鑑科字第0990001036號鑑定書可憑。
（五）被告丙○○雖以前詞置辯而否認其有過失云云。惟依道路
      交通安全規則第2條第1項第1款及第2項規定，除非同規則
      同一條文或相關條文就機器腳踏車另有規定，否則道路交
      通安全規則所稱汽車即指在道路上不依軌道或電力架線而
      以原動機行駛之車輛，包括機器腳踏車即機車在內。而汽
      車行駛時，駕駛人應注意車前狀況及兩車併行之間隔，並
      隨時採取必要之安全措施；汽車超車時，如欲超越同一車
      道之前車時，須先按鳴喇叭2單響或變換燈光1次，前行車
      減速靠邊或以手勢或亮右方向燈表示允讓後，後行車始得
      超越，且超越時應顯示左方向燈並於前車左側保持半公尺
      以上之間隔超過，行至安全距離後，再顯示右方向燈駛入
      原行路線，道路交通安全規則第94條第3項、101條第1項
      第3款、第5款分別定有明文。上述規定所稱汽車，因同條
      文或相關條文未針對機車另作規定，當包含機車在內，被
      告丙○○之選任辯護人辯稱道路交通安全規則第101條之
      規定於機車並無適用，顯有誤會。又依被告丙○○自承約
      行進15到20公尺後聽到黃春玉機車跌倒聲音，以其行車速
      度40公里計算，時間僅約1.35秒至1.8秒，而機車超越前
      車，亦應注意前引交通安全規則。申言之，當須注意車前
      狀況、保持安全間隔及向前車示意，等候前車允讓等安全
      因素，丙○○機車逕行超越黃春玉機車時，其排氣管隔熱
      板既撞及黃春玉機車前輪，顯見被告丙○○行經肇事路段
      ，於超越前方黃春玉機車之際，並未以按鳴喇叭或其他方
      式，向未能注意後方狀況之黃春玉示警，復未能等待黃春
      玉允讓其超越，而被告丙○○知其與黃春玉機車左側尚有
      甲○○曳引車行駛於中線車道，卻逕自甲○○曳引車、黃
      春玉機車中間穿越，於超越黃春玉機車時，未能依其左右
      兩側分有被告甲○○曳引車、黃春玉機車之情況下，保持
      與兩側車輛一定距離之安全間隔，造成機車右側排氣管隔
      熱板擦撞黃春玉機車之前車輪，致黃春玉因此人身倒地受
      有前述致命傷，被告丙○○自有未依規定超車及於超車時
      未保持一定安全間隔之過失至明，被告丙○○行車過失肇
      事與黃春玉死亡結果發生，亦有相當因果關係。被告丙○
      ○辯稱其無過失云云，顯與事實不符，難以憑信。
（六）至證人周宗輝雖於警詢時陳稱：我當時目擊有部紅色迪爵
      改裝機車由外側車道超越黃春玉機車之後，並鳴按喇叭致
      黃春玉機車失控往中線車道偏離行駛，接著中線車道有拖
      板車（按指甲○○曳引車）由中線速度沒有很快行駛過來
      ，之後黃春玉機車倒地，我遠遠目視機車與拖板車有稍微
      擦到，紅色迪爵改裝車鳴按喇叭未與黃春玉機車發生碰撞
      ，之後便超車過去，可能黃春玉機車偏離失控稍微有與丙
      ○○機車擦撞，丙○○機車才停下來云云（見同上相驗卷
      第7、8頁）；於檢察官偵訊時證稱：我在黑松公司上班，
      案發地在公司前方，我看到黃春玉機車被另一台車的喇叭
      嚇到，車子就靠到裡面往拖板車靠近，看起來好像有擦撞
      到拖板車，車子就翻過去，當時拖板車沒很快，機車是擦
      到拖板車的車尾。拖板車已超過機車了，機車好像碰到拖
      板車的右後方。（見同上相驗卷第35背面）；於原審證稱
      ：「紅色迪爵的改裝車從黃春玉機車及被告丙○○機車中
      間超越」、「當時紅色迪爵按喇叭聲很大」、「紅色迪爵
      改裝車有一點速度」、「黃春玉機車在紅色迪爵改裝車按
      喇叭超車之後，才開始發生搖晃」等語（見原審交訴字第
      21號卷第102頁）。然檢察官於偵訊時已質之當時身處黃
      春玉後方之被告丙○○，其於偵查中陳稱未目睹周宗輝所
      稱之改裝紅色迪爵重型機車（見同上相驗卷第36頁）。而
      本案肇事前方100公尺處之黑松公司監視錄影光碟經檢察
      事務官實際勘驗結果，亦發現甲○○曳引車於本件車禍發
      生後向前行進至黑松公司門口處前，均未有周宗輝所稱任
      何黑衣騎士騎乘所謂紅色改裝機車出現，有檢察事務官勘
      驗筆錄在卷可按（見同上第1727號偵查卷第45、46頁），
      從而周宗輝所稱紅色迪爵機車是否存在，自有可疑，不足
      採信。又依前述車禍發生過程及原因說明，黃春玉機車出
      現搖晃應係受丙○○機車排氣管隔熱板擦撞其機車前輪所
      致，本院無從以周宗輝所證上情，認定黃春玉係因所謂騎
      乘紅色迪爵重型機車者鳴按喇叭超車造成其人車失衡而與
      丙○○機車或甲○○曳引車發生碰撞。
三、綜上，被告丙○○所辯各節，俱不足採，本件事證明確，被
    告丙○○犯行，堪以認定，應依法論科。
參、被告丙○○論罪科刑之理由
一、被告丙○○行為後，刑法於94年2月2日修正公布，並自95年
    7月1日起施行，修正後刑法第2條第1項將新舊法律適用之「
    從新從輕」原則，改採「從舊從輕」原則，而此規定僅係規
    範行為後法律變更所生新舊法律比較適用之準據法，並非實
    體刑罰法律，自不生行為後法律變更之比較適用之問題，應
    逕行適用修正後刑法第2條第1項之規定，為「從舊從輕」之
    比較。又刑法條文雖經修正，但若僅屬單純之文字修飾，或
    將實務見解或法理明文化，而不涉及刑罰之輕重、構成要件
    之變更，或其他有利、不利於行為人之情形者，即無庸依刑
    法第2條第1項之規定比較新舊法，而應依一般法律適用原則
    ，適用「裁判時法」處斷，有最高法院95年11月17日第21次
    刑事庭會議決議意旨參照。本件關於刑法第276條第1項之過
    失致人於死罪之法定刑中所定罰金刑，依修正後刑法第33條
    第5款規定「罰金新臺幣1千元以上，以百元計算之」，較修
    正前之舊法所定罰金最低額為銀元1元即新臺幣3元以上為重
    ，經新舊法比較結果，以修正前刑法較有利於被告，依刑法
    第2條第1項規定，應適用修正前刑法第33條第5款規定。
二、核被告丙○○所為，係犯刑法第276條第1項之過失致人於死
    罪。又被告丙○○於接受司法警察調查時，否認本件車禍發
    生與其有關，本案係檢察官據報相驗進行偵查，認被告丙○
    ○涉有過失致死犯行，乃偵查起訴，被告丙○○無自首情事
    ，此有被告丙○○警詢筆錄、桃園縣政府警察局中壢分局處
    理相驗案件初步調查報告暨報告書可稽（見同上相驗卷第2
    、13頁）。原審據此論罪科刑法律之適用，依刑法第57條規
    定，斟酌被告丙○○犯罪一切情狀，量處被告丙○○有期徒
    刑1年，並以被告丙○○犯罪時間在96年4月24日以前，而無
    中華民國九十六年罪犯減刑條例所定不予減刑之情形，依同
    條例第2條第1項第3款之規定減其宣告刑 2分之1，減為有期
    徒刑6月，對於易科罰金之折算標準，依修正後刑法第2條第
    1項規定「從舊從輕原則」，說明理由，適用修正前刑法第4
    1條第1項前段及廢止前罰金罰鍰提高標準條例第2條及中華
    民國96年罪犯減刑條例第9條規定，諭知如易科罰金以銀元
    300元即新臺幣900元折算1日，經核原審就被告丙○○應構
    成犯罪事實之認定及論罪法則之適用，並無違誤。檢察官雖
    以被告丙○○未向黃春玉家屬道歉賠償，原審量刑過輕為由
    ，提起上訴。惟量刑本為事實審法院裁量權限，若無明顯過
    輕或過重之濫權裁量情形，不能指為違法不當。本院審酌被
    告丙○○並無前科，有本院被告全國前案紀錄表在卷可稽，
    其係於超越黃春玉機車之際，未依規定向黃春玉示警、等候
    黃春玉允讓，在未保持安全間隔距離之情形下，逕行超越黃
    春玉機車，而不慎擦撞黃春玉機車，致發生黃春玉人車倒地
    受有致命傷不治死亡，過失情節尚非重大，所造成黃春玉死
    亡結果雖難以彌補，然本件若非得適用中華民國96年罪犯減
    刑條例之減刑寬典，以原審所宣告被告丙○○有期徒刑1年
    而言，難謂輕縱。而被告丙○○目前罹有右側乳房惡性腫瘤
    ，迄99年8月22日已住院接受7次化學治療，並於99年6月18
    日接受乳房切除及腋下淋巴結切除手術，有林口長庚醫院醫
    師出具之診斷證明書影本在卷可考，足認被告丙○○乳房腫
    瘤病情嚴重。又被告丙○○本無自證有罪之義務，其否認犯
    罪，為答辯權利之行使，不能以此為由加重刑罰。至於黃春
    玉死亡之損害賠償，尚得依民事訴訟途徑尋求救濟。本院認
    原審對於被告丙○○之量刑並無明顯過輕之失衡情形，檢察
    官提起上訴請求撤銷改判較重之刑，為無理由，應予駁回。
乙、被告甲○○部分：
一、公訴意旨略以：被告甲○○以駕駛曳引車為業，係從事駕駛
    業務之人。於94年10月27日上午7時50分許，甲○○曳引車
    、丙○○機車併行途經桃園縣中壢市○○路178號黑松公司
    前100公尺處時，被告丙○○未依規定不當超車、未保持安
    全間隔，貿然自黃春玉機車左側超車，致不慎擦撞黃春玉機
    車左方，致黃春玉人車因而倒地，而被告甲○○應注意車前
    狀況，隨時採取必要安全措施，而依當時天候為晴，日間自
    然光線，視線良好，路面乾燥、無缺陷，復無其他不能注意
    之情事，竟未注意車前狀況，隨後輾壓推擠黃春玉人車，致
    黃春玉受有左側多處肋骨骨折、左側血胸、頭部外傷致缺血
    性休克等傷害，經送林口長庚醫院急救，延至翌日即同年月
    28日下午5時55分許不治死亡等情，因認被告甲○○涉犯刑
    法第276條第2項之業務過失致死罪嫌。
二、按犯罪事實應依證據認定之，無證據不得認定犯罪事實；又
    不能證明被告犯罪者，應諭知無罪之判決，刑事訴訟法第15
    4條第2項、第301條第1項分別定有明文。次按事實之認定，
    應憑證據，如未能發現相當證據，或證據不足以證明，自不
    能以推測或擬制之方法，以為裁判基礎；又所謂認定犯罪事
    實之證據，係指足以認定被告確有犯罪行為之積極證據而言
    ，而認定犯罪事實所憑之證據，雖不以直接證據為限，間接
    證據亦包括在內，然而無論直接或間接證據，其為訴訟上之
    證明，須於通常一般人均不致有所懷疑，而得確信其為真實
    之程度，始得據之為有罪之認定，倘其證明尚未達到此一程
    度，而有合理懷疑存在時，事實審復已就其心證上理由予以
    闡述，敘明其如何無從為有罪之確信，因而為無罪之判決，
    尚不得任意指為違法，有最高法院29年上字第3105號、40年
    台上字第86號、76年台上字第4986號等判例足參。又刑法上
    之過失，係指對於構成犯罪之事實，按其情節，應注意並能
    注意而不注意而言，且其過失行為與結果間，在客觀上有相
    當因果關係始得成立。所謂相當因果關係，係指依經驗法則
    ，綜合行為當時所存在之一切事實，為客觀之事後審查，認
    為在一般情形下，在此環境，有此行為之同一條件，均可發
    生同一之結果者，則該條件即為發生結果之相當條件，行為
    與結果即有相當之因果關係。反之，若在一般情形下，有此
    同一條件存在，而依客觀之審查，認為不必皆發生此結果者
    ，則該條件與結果並不相當，不過為偶然之事實而已，其行
    為與結果間即無相當因果關係，亦有最高法院76年臺上字第
    192號判例意旨足憑。
三、檢察官認被告甲○○涉犯業務過失致死罪嫌，係以證人周宗
    輝之證詞、道路交通事故現場圖、道路交通事故調查報告表
    、檢察官囑託中華車輛交通事故鑑定技術研究學會作成鑑定
    意見、黃春玉診斷證明書、相驗屍體證明書、驗斷書等為其
    主要論據。
四、訊據被告甲○○堅決否認有業務過失致人於死犯行，辯稱：
    我當日所駕駛甲○○曳引車並未與黃春玉機車發生碰撞等語
    。
五、經查：
（一）按汽車行駛時，駕駛人應注意車前狀況及兩車併行之間隔
      ，並隨時採取必要之安全措施，道路交通安全規則第94條
      第3 項固定有明文。惟該規定僅係課以汽車駕駛人於行車
      時，應注意其車前及眼角餘光所得注意之汽車兩側交通狀
      況之注意義務，若與其行進所及路徑無關之其他車輛行車
      動態，當不在應注意範圍內甚明。
（二）依前述被告丙○○過失致死犯罪事實認定所憑證據及理由
      說明，可知本件車禍事故發生前，丙○○機車、黃春玉機
      車、甲○○曳引車係同方向行駛於桃園縣中壢市○○路，
      丙○○機車、黃春玉機車行駛在最外側車道，甲○○曳引
      車在黃春玉機車左後方，甲○○曳引車行駛在中線車道，
      位於丙○○機車、黃春玉機車之旁，被告丙○○、甲○○
      在車禍發生之前，皆目擊黃春玉機車行駛於外側車道，機
      車倒地刮地痕亦在外側車道，最後黃春玉趴在機車上，停
      止於原行駛車道中央，人車未分離，甲○○曳引車與丙○
      ○、黃春玉機車所行駛之車道不同，以甲○○曳引車行進
      車道不可能撞及黃春玉機車。此外，依前引被告丙○○、
      甲○○均係立即意識到發生車禍，停車察看，以其等行進
      路徑，本件車禍發生之際，除丙○○機車外，復無其他車
      輛直行超過黃春玉機車，本件車禍係丙○○機車行經肇事
      路段，於超越黃春玉機車前，未能先向前方車示警，亦未
      待黃春玉表示允讓超車，被告丙○○於未保持超車之安全
      間隔距離情形下，逕行自甲○○曳引車及黃春玉機車間超
      越，其機車右側排氣管隔熱板不慎擦撞黃春玉機車前車輪
      ，乃致黃春玉人車向左倒地，黃春玉機車倒地並非因甲○
      ○曳引車碰撞所造成甚明，本院囑請中央警察大學進行本
      件車禍肇事原因鑑定，亦同此認定，有卷附中央警察大學
      99年8月16日校鑑科字第0990001036號函附校鑑科字第099
      0001036號鑑定書可憑。
（三）至於前引證人周宗輝於警詢、偵訊及原審雖先後證稱：「
      本件有部所謂紅色迪爵改裝機車由外側車道超越黃春玉機
      車之後，並鳴按喇叭，致黃春玉機車失控往中線車道偏離
      行駛，接著中線車道之被告甲○○曳引車由中線行駛過來
      ，之後黃春玉機車倒地，其遠遠目視機車與被告曳引車有
      稍微擦到，紅色迪爵改裝車鳴按喇叭未與黃春玉機車發生
      碰撞，之後便超車過去，可能黃春玉機車偏離失控稍微有
      與被告丙○○機車擦撞，丙○○機車才停下來。」、「我
      在黑松汽水公司上班，案發地在公司前方，我看到黃春玉
      機車被另一台車的喇叭嚇到，車子就靠到裡面往拖板車靠
      近，看起來好像有擦撞到拖板車，車子就翻過去，當時聯
      結車沒很快，機車是擦到拖板車的車尾。聯結車已超過機
      車了，機車好像碰到聯結車的右後方。」、「紅色迪爵的
      改裝車從黃春玉機車及被告丙○○機車中間超越」、「當
      時紅色迪爵按喇叭聲很大」、「紅色迪爵改裝車有一點速
      度」、「黃春玉機車在紅色迪爵改裝車按喇叭超車之後，
      才開始發生搖晃」等情，然對照被告丙○○之供詞及檢察
      事務官於偵查中勘驗本件肇事地點前方100公尺處之黑松
      公司監視錄影光碟結果，根本未見有周宗輝所稱任何黑衣
      騎士騎乘所謂紅色改裝機車出現於肇事路段，此可見前述
      說明，周宗輝所證與事實不合，自難以不能採為被告甲○
      ○有罪之證據。
（四）此外，以黃春玉機車車頭近乎破裂全損情形及被告丙○○
      前已供稱其停車之後看見黃春玉時，黃春玉腹部趴於機車
      車頭處，頭在地上等情，而被告甲○○於警詢時亦供稱其
      看到黃春玉機車時，黃春玉趴在機車鼻子流血等語（見同
      上相驗卷第16頁），參諸本院囑請中央警察大學以與黃春
      玉機車同型之機車進行向左倒地滑行之車禍過程模擬（見
      本院卷附上開鑑定書第4頁及99年9月28日校鑑科字第0990
      007241號函）及前引警製道路交通事故現場圖、道路交通
      事故調查報告表（一）、（二）、肇事現場暨車損照片，
      顯示黃春玉機車於外側車道上之刮地痕長2.6公尺，刮地
      痕距離中線車道、外側車道之分隔線為60公分，無煞車痕
      ，黃春玉左倒於中園路178號黑松公司前100公尺處之原行
      駛車道最外側車道中間，車頭偏向右、幾乎全毀呈現破碎
      狀況、破裂碎片散落在中線車道、外側車道之車道線兩旁
      處，往前噴灑等情，足認黃春玉機車車頭全毀係在未煞車
      之情況下，機車失控倒地滑行撞擊地面所造成，而當時黃
      春玉又未放開機車，隨機車一起失衡倒地，其身體左胸乃
      撞及機車把手與車頭儀表板，致受有左側多處肋骨骨折、
      左側血胸、胸腹部鈍挫傷等致命傷害。
（五）原審依檢察官囑託之中華車輛交通事故鑑定技術研究學會
      所出具之鑑定意見及實施鑑定之人張漢威於原審證詞，雖
      認定黃春玉人車倒地後，仍跨坐機車上，當時行駛於中線
      車道之甲○○曳引車於持續向前情形下，右後側車輪旋輾
      壓倒地之黃春玉機車車頭，並推擠機車往前，使與機車相
      連之黃春玉受此推擠壓力，而受有左側多處肋骨骨折、左
      側血胸、胸腹部鈍挫傷傷勢，並因此不治死亡等情，然依
      前述說明，此判斷與甲○○曳引車行進車道不符，被告甲
      ○○於本院供稱其曳引車車重達50噸，以其警詢所稱時速
      40至50公里之行車速度，倘若輾壓推擠黃春玉人車，以車
      速及車重造成之作用力，衡諸論理及經驗法則，黃春玉身
      體當不僅受左側多處肋骨骨折、左側血胸、胸腹部鈍挫傷
      ，且通觀全案卷證，並未在甲○○曳引車上採得任何與黃
      春玉身體或機車有所碰撞之客觀跡證，中華車輛交通事故
      鑑定技術研究學會之鑑定意見及張漢威之判斷，與卷內事
      證未合，難以採取。原審關於黃春玉傷勢成因之事實認定
      ，尚有未洽，應予更正。告訴代理人質疑中央警察大學鑑
      定時未以實際車輛進行模擬，若非被告甲○○曳引車推擠
      輾壓黃春玉機車，為何本件車禍路段之中間車道有大片白
      色刮地痕，於本院審理時請求本院再向專業醫療機關函詢
      黃春玉之肋骨骨折之原因，然中央警察大學係以與黃春玉
      機車同型之機車進行向左倒地滑行之車禍過程模擬等情，
      有該校99年9月28日校鑑科字第0990007241號函可憑，細
      察告訴代理人所指之黃春玉機車倒地刮地痕照片（見同上
      他字卷第4頁），其中有機車刮地痕3條，均位於外側車道
      內，黃春玉機車車頭撞毀後所噴灑之大量碎片始落於外側
      車道及中線車道分隔線之兩側，告訴人之代理人所謂地面
      白色痕跡，並非隨黃春玉機車行進或倒地後之慣性方向而
      延伸，已可排除係黃春玉機車倒地刮擦地面之作用力所造
      成，參以本件車禍發生後，並未保持現場之淨空，員警拍
      照採證當時，其他車輛尚得自由通行於本件車禍地點之中
      線車道（見同上他字卷第17、18頁），上述地面白色痕跡
      應係黃春玉機車車頭碎片噴灑於地後遭其他車輛壓過所致
      ，而非黃春玉機車遭被告甲○○曳引車推擠輾壓而造成，
      黃春玉肋骨骨折及其他致命傷成因等事實既明，而醫療機
      關對於車禍碰撞過程及原因亦不具專業鑑定能力，對於黃
      春玉肋骨骨折傷勢原因，本院認無依聲請調查之必要，併
      予敘明。
六、據上所析，被告甲○○辯稱其所架駛甲○○曳引車並未與黃
    春玉機車碰撞一節，並非無據。檢察官所舉各項證據尚不足
    以證明被告甲○○確有業務上過失致死犯行，此外，本院復
    查無其他積極證據足資證明。原審以被告甲○○犯罪不能證
    明，揆諸前開法條規定及判例意旨，諭知被告甲○○無罪，
    關於黃春玉傷勢成因之認定雖有錯誤，但結論並無不同，檢
    察官提起上訴，以被告甲○○未注意車前狀況，於黃春玉人
    車倒地後續向前行而有所推擠碾壓，致使黃春玉受左側多處
    肋骨骨折、左側血胸、胸腹部鈍挫傷之致命傷，主張被告甲
    ○○有未注意車前狀況保持安全間隔距離之業務過失，請求
    本院改判被告甲○○有罪，為無理由，應予駁回。
據上論斷，應依刑事訴訟法第368條，判決如主文。
本案經檢察官黃柏齡到庭執行職務。
中    華    民    國    99    年    10    月    13    日
                 刑事第二十四庭  審判長法  官  李錦樑
                                       法  官  朱瑞娟
                                       法  官  陳恆寬
以上正本證明與原本無異。
被告丙○○部分，不得上訴。
被告甲○○部分，檢察官如不服本判決，應於收受送達後10日內
向本院提出上訴書狀，其未敘述上訴之理由者並得於提起上訴後
10日內向本院補提理由書（均須按他造當事人之人數附繕本）「
切勿逕送上級法院」。
                                       書記官   黃家麟
中    華    民    國    99    年    10    月    20    日
附錄本案論罪科刑法條全文
刑法第276條第1項
因過失致人於死者，處2年以下有期徒刑、拘役或2000元以下罰
金。

司法院資訊處製作；財團法人民間司法改革基金會備份。
